【裁判字號】    88,重訴,8
【裁判日期】    890704
【裁判案由】    侵權行為損害賠償
【裁判全文】
臺灣高等法院臺南分院民事判決  八十八年度重訴字第八號  Ｅ
      原      告  丙  ○  ○
                  戊  ○  ○
                  丁  ○  ○
      右三人共同
      訴訟代理人  周  武  旺  律師
      被      告  甲  ○  ○  .
                  乙  ○  ○  .
右當事人間因被告等竊案件，原告提起附帶民事訴訟，請求侵權行為損害賠償，經
本院刑事庭裁定（八十七年度重附民字第二七五號）移送前來，本院判決如左：
      主      文
被告甲○○應給付原告新台幣肆佰零參萬柒仟玖佰零陸元及自八十八年四月十九日起
至清償日止，按年息百分之五計算之利息。
被告乙○○就前項給付，於新台幣貳佰萬元本息部分與被告甲○○負連帶給付之責。
原告其餘之訴駁回。
本判決命被告給付部分，於上訴人以新台幣捌拾萬元為被告甲○○供擔保後得假執行
。但被告甲○○、乙○○如於假執行程序實施前，各以新台幣貳佰萬元、壹佰萬元為
原告預供擔保，得免為假執行。
原告其餘假執行聲請駁回。
訴訟費用由被告甲○○負擔三分之二，餘由被告連帶負擔。
      事      實
甲、原告方面：
一、聲明：求為判決：I被告應連帶賠償原告新台幣（下同）四百零三萬七千九百零
    六元及自本訴狀繕本送達被告之日起至清償日止，按年息百分之五計算之利息。
    II願供擔保請宣告假執行。
二、陳述：
  １被告共同竊取原告等共有坐落台南縣關廟鄉○○村○○段二三四之六一號土地之
    土方，業經刑事判決認定。雖被告甲○○辯稱向丁○○購買土方，乙○○辯稱因
    受甲○○雇用而不知情，丁○○堅決否認有任何出售之事，甲○○不但不能舉證
    證明，更在偵查中承認：「我把挖的土方另填到新化的地，在刑事第一審時亦有
    相同之供認」。被告乙○○亦供承「挖到原告之土地」，「有去現場挖土〔刑事
    第一審及偵查卷〕。八十五年十二月二十五日甲○○出立切結書，載明：「茲甲
    ○○先生」承認未經地主同意私自將坐落台南縣關廟鄉○○村○○段二三四之六
    一號土方取走，地主丁○○、丙○○、戊○○於八十五年十二月十五日於關廟鄉
    保東派出所備案，與取土方者甲○○先生立此切結書」，在書寫切結書時，被告
    乙○○正在系爭土地上挖土，經證人黃銘輝向派出所報案而寫下此切結書，當時
    盧妻亦在場。上開事實已經刑事法院調查審認，詳如刑事判決。被告竊取原告土
    方，事證明確，自應依侵權行為之法則，負連帶損害賠償之責任。
  ２被告所竊取之土方，已經運往他地消耗殆盡，為被告甲○○在刑事案件所供認。
    是系爭被挖走之土地，已經無法以原土回填，依五十八年台上字第三八一二號判
    例，自得以金錢請求賠償。
  ３原告所有系爭土地，係山坡地，屬於政府規劃保育範圍內。山坡地土方被盜挖，
    土石流失，將危害本身之山形，且足致災害於臨近一帶，故政府有保育政策，保
    護山坡地，被告等人所以同時被處以違反山坡地保育利用條例之罪。原告土地被
    盜挖土方後，不但土方損失，其盜挖後之形勢，成為垂直光禿之懸崖，原有樹木
    全失，將來遭遇風雨，將逐漸崩潰，危害附近生態及人民安全。原告所受損害，
    業經宏大不動產鑑定顧問公司實地鑑定，原告依此項鑑定請求賠償：
    (1)土方損失八、四四二‧二六一五平方公尺，以每立方公尺一五二元計算，共一
      、二八三、二二四元。
    (2)安全措施費用，及山坡地變形後，防止危害發生而必須建築擋土牆及其他安全
      設施之費用，二、六二二、九二二元。
    (3)被砍除樹木之損失一三一、七六○元。
    (4)總計四、○三七、九○六元。
三、證據：聲請調閱卷刑事卷宗，並聲請勘驗現場及鑑定。
乙、被告方面：
被告甲○○未於言詞辯論期日到場，亦未提出書狀作何聲明、陳述。
被告乙○○部分：
一、聲明：求為判決：駁回原告之訴及假執行之聲請；如受不利判決，願供擔保請准
    免為假執行。
二、陳述：
  １查被告係一挖土機司機，前因受同案被告甲○○之聘僱，於系爭土地上從事整地
    工作，其時被告並不知系爭土地非為甲○○所有，亦不知甲○○與原告間有何糾
    紛存在，僅單純受雇主之指示整地，此業據該同案被告甲○○及證人盧邱麗真於
    刑事庭證述無訛。故本件原告縱受有何損害，被告對其損害之發生亦無何故意、
    過失可言，自不須負賠償責任。
  ２按「刑事判決所為事實之認定，於為獨立民事訴訟之裁判時本不受其拘束，原審
    審酌全辯論意旨及調查證據之結果，依自由心證為刑事判決相異之認定，不得謂
    為違法。」（最高法院二十九年上字第一六四○號判例參照）。今查原告對被告
    之刑事告訴部分雖經判決有罪，然全案刻經被告上訴最高法院中，尚未判決確定
    ，自不得遽以刑事判決之認定而逕為被告不利之認定。倘原告主張被告對其損害
    確有故意過失，自應舉證以實其說。
  ３原告所言八十五年十二月二十五日甲○○出具切結書，當時盧妻亦在場乙節，其
    原由係起於原告在系爭土地現場攝到有電話號碼「00－0000000」之挖
    土機乙部，而盧邱麗真（即被告之妻）乃於八十五年十二月二十五日接獲電話，
    要被告前往保東派出所，惟當時被告在外工作，故由盧邱麗真前去保東派出所，
    說明被告僅係單純受同案被告甲○○委託，於本件土地上整地，此觀上開「委託
    書」早於八十五年十月十七日即訂立，且約明整地範圍為甲○○所購買關廟鄉○
    ○段二三四之六○號等七筆（其中包括系爭之二三四之六一號土地）、及整地期
    限以壹年為限為止可明；並由盧邱麗真通知甲○○到派出所。嗣後盧邱麗真固於
    甲○○和原告簽立切結書時同在保東派出所，惟因未參與，故對該切結書之內容
    根本完全不知情。事後，甲○○僅告知盧邱麗真其已和原告等人妥善處理完畢，
    被告始放心仍依約於八十六年一月十九日再前往系爭土地上整地，是被告與共同
    被告甲○○間確無犯意之聯絡，被告對系爭土地確無竊盜之犯行自明。
  ４縱令被告必須負損害賠償責任為可採，原告主張依宏大不動產鑑定顧問公司實地
    鑑定結果，認土方損失八、四四二‧二六一五平方公尺，以每立方公尺一五二元
    計算，共一、二八三、二二四元；另被砍除樹木之損失一三一、七六○元云云，
    亦不足取，蓋查：
    １目前實務上一般價格，以關廟鄉公所出售鄉有地土方為例，每立方公尺亦僅只
      售三十二元，一分地土方頂多三、四十萬元，關此，請  鈞院惠向台南縣關廟
      鄉公所函查即明。則本件所謂宏大不動產鑑定顧問公司之鑑定結果以每立方公
      尺土方須一五二元，顯然過高且不合行情。
    II目前高速公路徵收土地之同類樹木補償費每梱至多亦僅為八千元左右，關此，
      亦請  鈞院惠向交通部高速公路局函查即知。而系爭土地上原本所種植之樹木
      並不多，則該宏大鑑定公司所鑑定樹木損失高達一三一、七六○元，亦屬無據
      。
丙、本院依聲請調取本院八十七年上易字第一三八九號被告竊案件刑事卷宗。
           理      由
一、被告甲○○經合法通知，未於言詞辯論期日到場，核無民事訴訟法第三百八十六
    各款所列情形，准依原告聲請，由其一造辯論而為判決。
二、原告等主張：坐落台南縣關廟鄉○○村○○段二三四之六一號土地（下稱系爭土
    地）係伊所共有，被告鄭文商自八十五年十月十七日起，僱用被告乙○○以挖土
    機盜挖系爭土地上之土石，並將其上伊所種植之樹木、竹欉等物竊取，致伊受有
    損害，伊依侵權行為損害賠償法律關係，自得請求被告連帶賠償土方損失一百二
    十八萬三千二百二十四元，回復原狀所須之安全措施費用二百六十二萬二千九百
    二十二元，被砍除樹木之損失十三萬一千七百六十元，合計四百零三萬七千九百
    零六元，求為判決命被告如數給付並加付法定遲延利息等語：被告乙○○則以：
    伊係受僱甲○○挖土整地自始並不知悉甲○○與原告間之契約爭執，且伊涉案之
    刑事判決仍在上訴中，尚未確定，況且原告請求之各項費用顯然過高與市價不合
    等語，資為抗辯。
三、本件原告主張系爭土地係其所共有，被告甲○○於八十五年十月十七日起，僱用
    被告乙○○以挖土機在系爭土地上挖掘土石，於同年十二月十五日為丁○○所查
    獲，甲○○乃於八十五年十二月二十五日書立切結書，惟事後甲○○仍繼續僱用
    乙○○盜挖系爭土地內之土石，乙○○於八十五年十二月十五日已明知前開土地
    非甲○○所有，甲○○並無權利在前開地號挖掘土石，亦明知不得在他人之山坡
    地保育區內擅自墾殖，竟與甲○○犯意之聯絡，繼續受僱於甲○○，以挖土機盜
    挖前開地號之土石，至八十六年三月二日由丁○○報警查獲，合計盜挖該土石八
    千四百四十二立方公尺，竊取地上竹欉、林木數十棵之事實，已據原告於刑事庭
    中指訴甚明，並有所有權狀影本、現場相片多張附刑事卷可按，且經本院勘驗現
    場查明，作有筆錄勘驗略圖可稽，即被告乙○○亦不否認曾受僱甲○○以挖土機
    在系爭土地上挖土整地之事實，雖其否認知悉甲○○無權挖掘土石，堅稱係受僱
    挖掘整地云云。然查：被告乙○○於八十五年十月十七日係以其妻盧邱麗真名義
    與被告甲○○訂立承攬整地之委託書，有委託書影本附警卷可按，依該委託書所
    載其工作顯係包括挖掘土方在內，然查被告乙○○已於刑事庭中自承於八十五年
    十二月十五日為原告丁○○查獲，於同年月二十五日被告甲○○與原告協商書立
    切結書時，其妻盧邱麗真亦在場，亦經盧邱麗真於刑事庭中證述在卷，則被告乙
    ○○自該日起顯知悉該二三四之六一號土地非被告甲○○所有，且有糾紛，而其
    於刑事庭中供認八十六年一月十九日及八十六年三月二日有去現場工作，雖又辯
    稱係在甲○○所有土地上工作，惟查該挖土機之停放位置，經檢察官囑託地政事
    務所測量，係在原告之土地上，有複丈成果圖可按（見偵字第五八三四號卷第二
    十五頁）。又辯稱係整地云云，然依現場照片所示實非僅整地，況證人黃明輝於
    本院刑事庭亦證稱：八十六年一月十九日我去拍照，乙○○在挖二三四之六一號
    土地，看到我即下車質問我照像作何用，我害怕生事即離去等語（見本院刑事卷
    八十七年八月十一日訊問筆錄），如被告乙○○不知有盜採之情事，則何以有該
    行為，足徵被告乙○○於八十六年十二月十五日以後即知甲○○係在他人土地上
    非法盜採土石，其後仍受被告甲○○之僱用，對系爭原告所有之土地仍以挖土機
    盜採土石，其確與被告甲○○有犯意之聯絡及行為分擔甚明。所辯不足採。即本
    院刑事庭亦為相同認定，判處被告罪刑在案，有本院刑事庭八十七年上易字第一
    三八九號刑事判決書可按，是原告此部分主張堪信為真實。
四、按因故意失不法侵害他人權利者，應負損害賠償責任。民法第一百八十四條第一
    項定有明文。數人共同不法侵害他人權利者，連帶負損害賠償之責。同法第一百
    八十五條第一項著有規定。又負損害賠償責任者，除法律另有規定或契約另有訂
    定外，應回復他方損害發生前之原狀。第一項情形，債權人得請求回復原狀所必
    要之費用，以代回復原狀。同法第二百十三條第一項、第三項定有明文。本件被
    告既共同挖原告所共有系爭土地上之土石，且將土地上之竹欉、樹木等挖損棄
    置，自係共同侵害原告之土石樹木竹木之所有權，應負賠償責任。而負回復原狀
    之責，原告請求以被告支付回復原狀所必要之費用，即無不合。茲就其各項請求
    論述如下：
  I土石方損失部分：原告主張被告等共挖系爭土地上之土石八、四四二‧二六一
    五平方公尺，此經本院囑託宏大不動產鑑定顧問公司鑑定屬實，該鑑定係以衛星
    定位儀以測區以二已知點接收衛星資料以為參考座標計算，在繪製等高線再由等
    高線繪製土地界樁橫向剖面圖，求得每一橫斷面之土方差異及差異總合，甚為合
    理客觀，應屬可信。而土方現今南部區域之市價約為每立方公尺一百四十三元至
    一百六十一元間，此有台灣營建研究院出版之「營建物價十六」雜誌資料可按，
    則原告主張以平均價格一五二元計算，亦屬合理，被告抗辯關廟鄉出售土方單價
    僅三十二元云云，縱令屬實，乃係未包括挖掘費載運費用等，其抗辯不可採。則
    原告請求此部分費用一百二十八萬三千二百二十四元（四捨五入）應予准許。
  II安全措施費用部分：系爭土地原係山坡保育地，因被告之挖掘大量土石，地形已
    變，，為防止危害發生必須建築擋土牆及其他安全設施，依上開鑑定公司之鑑定
    ，須作重力式擋土牆，長度約為五十公尺，垂直高差約二十一公尺左右，其費用
    包括工程管理費、規劃設計費、發包工作費、代辨工程費各項費用，合計約須二
    百六十二萬二千九百二十二元。此項費用亦屬必要。應予准許。
  III樹木、竹欉之損失部分：原告主張系爭土地上原種有龍眼二株、芒果三株、樟樹
    四株、綠竹四十欉、相思樹三十五棵，因被告挖掘土方，致全數不存在或已枯死
    ，合計損失十三萬一千七百六十元，此部損失，已經本院囑託中華民國企業鑑定
    委員會鑑定在案，查系爭土地係山坡地，本院勘驗現場時，亦確有發現該地現尚
    在有部分上開果樹竹木，而以系爭土地之面積係一千多平方公尺觀之，原告主張
    有上開數量之果樹等尚屬可信，而上開鑑定所估定之單價或為四千元，或為三千
    五百元，或為一千一百七十六元，最高者為樟樹一萬零四百元，亦無偏高情事，
    被告所抗辯高速公路徵收土地每棵補償八千元左右，其方式未按各項果木種類計
    算，實不能作為計算之依據，被告聲請向關廟鄉公所及高速公路局函查，核無必
    要。原告此部分請求應予准許。
  Ⅳ綜上所述，原告請求應准許者，總計為四百零三萬七千九百零六元。
  Ⅵ末查本件被告甲○○係於八十五年十月十七日即僱佣乙○○挖掘系爭土地上之土
    石，當時乙○○並不知悉系爭土地非甲○○有權採取土石，至同年十二月十五日
    始知悉，已如前述，則被告共同侵權行為係於十二月十五日始成立，其連帶責任
    應於是日始行發生，但前開損害，係全部之損害，自不應全由被告連帶負責。惟
    因上開損害無法嚴格劃分，本院參酌民事訟法第二百二十二條第二項規定「當事
    人已証明受有損害而不能証明其數額或証明顯有重大困難者，法院應審酌一切情
    況，依所得心証定其數額」之法理，審酌被告乙○○知悉前後挖掘時間，雖以後
    段為長，但後段包括農曆新年，勢必停工，故兩者工作時間約略相等，認上開金
    額，在二百萬元範圍內，應由被告乙○○負責，即由被告連帶賠償。原告就其餘
    部分亦請求被告乙○○連帶負責，為無理由，應予駁回。
五、從而，原告本於侵權行為之法律關係，請求被告甲○○給付四百零三萬七千九百
    零六元及自八十八年四月十八日（準備書狀送達翌日）起算至清償日止，按週年
    利率百分之五計算之利息，就其中二百萬元本息部分，由乙○○連帶負責，為有
    理由，應予准許。逾此所為請求，為無理由，應予駁回。原告勝訴部分，兩造分
    別陳明願供擔保為准、免假執行之宣告，經核於法並無不合，爰分別酌定相當擔
    保金額准許之。至原告敗訴部分，其假執行之聲請失所附麗，應併予駁回。
六、據上論結，本件原告之訴為一部有理由，一部無理由，依民事訴訟法第第七十九
    條但書、第四百六十三條、第三百九十條第二項、第三百九十二條、第八十五條
    第二項、第三百八十五條第一項前段，判決如主文。
中      華      民      國    八十九    年      七      月      四      日
                                    臺灣高等法院臺南分院民事第四庭
~B1審判長法官  王    惠    一
~B2      法官  張    世    展
~B3      法官  吳    上    康
右為正本係照原本作成。
兩造如對本判決上訴，須於判決送達後二十日內向本院提出上訴狀；未表明上訴理由
者，應於上訴後二十日內向本院提出理由書。
中      華      民      國    八十九    年      七      月      十      日
~B法院書記官  洪    雅    美


司法院資訊處製作；財團法人民間司法改革基金會備份。
